【裁判字號】    93,上更(一),109
【裁判日期】    950418
【裁判案由】    清償借款
【裁判全文】
臺灣高等法院民事判決               93年度上更(一)字第109號
上  訴  人  戊○○○
                        樓
訴訟代理人  黃文祥律師
被  上訴人  辛○○
            庚○○
            壬○○○
共      同
訴訟代理人  徐揆智律師
複  代理人  林幸慧律師
上列當事人間清償借款事件，上訴人對於中華民國91年2月28日
臺灣士林地方法院90年度訴字第159號第一審判決提起上訴，經
最高法院第一次發回更審，本院於95年4月4日言詞辯論終結，判
決如下：
    主  文
原判決關於駁回上訴人後開第二項之訴部分及該部分假執行之聲
請，與訴訟費用之裁判廢棄。
被上訴人應連帶給付上訴人新台幣壹佰陸拾貳萬伍仟元，及自民
國九十年七月五日起至清償日止按週年利率百分之五計算之利息
。
其餘上訴駁回。
第一、第二審及發回前第三審訴訟費用由被上訴人連帶負擔。
本判決所命給付，於上訴人供擔保新台幣伍拾肆萬壹仟柒佰元後
得假執行，但被上訴人如以新台幣壹佰陸拾貳萬伍仟元為上訴人
預供擔保，得免為假執行。
    事實及理由
一、上訴人原請求被上訴人應自民國（下同）89年5月1日起給付
    遲延利息，嗣改為請求被上訴人自90年7月5日起計付遲延，
    核屬減縮應受判決事項之聲明，依民事訴訟法第446條第1項
    、第255條第1項第3款規定，自為法之所許，合先敘明。
二、上訴人起訴主張：被上訴人之被繼承人顏文雄生前曾向伊借
    款新台幣（下同）240萬元，並於民國78年2月1日出具借據
    乙紙，言明屆時無法攤還時，俟89年間顏文雄領取退休金時
    一次償還，詎顏文雄於辦理退休後，僅清償部分借款，尚有
    1,635,000元未為清償，顏文雄已於89年9月24日死亡，被上
    訴人為其繼承人，應就顏文雄之債務連帶負清償責任等情，
    爰依繼承及消費借貸之法律關係，求為命被上訴人連帶給付
    1,635,000元及自89年5月1日起至清償日止按年息百分之五
    計付利息之判決。（原判決駁回上訴人之訴。上訴人就其敗
    訴部分在1,625,000元本息範圍內提起上訴，其餘敗訴部分
    則未據聲明不服，已告確定。發回前本院駁回上訴人之上訴
    。上訴人上訴最高法院，經最高法院廢棄發回本院。）其上
    訴聲明為：(一)原判決廢棄。(二)被上訴人應連帶給付上訴人
    1,635,000元及自90年7月5日起至清償日止按年息百分之五
    計算之利息。(三)第一、二審訴訟費用由被上訴人負擔。
    (四)願供擔保，請准宣告假執行。
二、被上訴人則以：上訴人所提借據非真正，且240萬元數額非
    小，上訴人應舉證證明有交付借款於顏文雄之事實，否則上
    訴人如無法證明系爭消費借貸關係，其請求為無理由，且縱
    有金錢債務，亦屬賭債糾紛，等語，資為抗辯。其於本院之
    答辯聲明為：(一)上訴駁回。(二)第二審訴訟費用由上訴人負擔
    。(三)如受不利判決，願供擔保，請准宣告免為假執行。
三、查本件上訴人主張被上訴人等之被繼承人顏文雄曾向其借款
    240萬元，並於78年2月1日出具借據一紙，言明屆時無法攤
    還時，俟89年間顏文雄領取退休金時一次償還，詎顏文雄於
    辦理退休後，僅為部分清償，尚欠1,635,000元未予清償之
    事實，業據其提出借據乙紙為證（見原審卷第11頁），惟被
    上訴人否認借據之真正，並以前開情詞置辯，是本件兩造之
    爭點厥為：系爭借據是否被上訴人之被繼承人顏文雄所出具
    ？上訴人與被上訴人之父顏文雄間有無借貸關係存在？經查
    ：
（一）上訴人與顏文雄為鄰居關係，顏文雄長年來累計共向伊借
      款240萬元，長年來彼此間之金錢借貸往來，本均未立書
      據，嗣因顏文雄於78年間因財務困難避不見面，伊與其他
      債權人，查悉顏文雄避居台中市，乃與訴外人陳慶安、乙
      ○○及甲○○等人，於78年2月1日南下台中，請顏文雄清
      償債務，因顏文雄無法立即清償，乃分別就其所欠上訴人
      及訴外人乙○○、丁○○之借款債務，親立借據三紙交付
      ，並將應交付丁○○之借據委託訴外人陳慶安上訴攜回轉
      交丁○○等情，已據上訴人陳明在卷，就此證人乙○○證
      稱：「有看過系爭借據，顏文雄書寫此借據時，我有在場
      」、「總共寫三張收據，一張給我及我太太，另外二張給
      陳慶安」、「當時顏文雄欠人家太多錢，無法還，被我們
      找到，不得已才寫借據給我們」（見本院卷一第83、84頁
      ）。證人甲○○亦證稱：「有看到顏文雄寫系爭借據，因
      為顏文雄欠我們及我朋友的錢，從75年開始陸陸續續借的
      ，10 萬、20萬、40萬不等陸陸續續借的，無法清償，後
      來被我們找到，他寫借據清算金額。」、「當時在場的有
      我、我先生乙○○、戊○○○與他先生陳慶安」、「一共
      寫三張，除了卷附這張外，還給一個叫阿樹的一張」（見
      本院卷一85至87頁）。證人丁○○則於原審證稱：「顏文
      雄在78年間跟我借錢，總共借了100萬元，簽了一張借據
      給我，當時顏文雄託陳慶安將這張借據交給我，但我不知
      道是否為顏文雄親筆所寫，事後顏文雄有打電話告訴我，
      說他有託陳慶安拿了一張借據給我，當時他在電話跟我說
      ，那張借據是他簽好交給陳慶安交給我的」等語（見原審
      卷第173頁），核相符合。而系爭借據之筆跡，經送法務
      部調查局鑑定結果，雖以參對之字樣不足，認難進行鑑定
      ，惟系爭借據係顏文雄於上訴人及證人乙○○、甲○○、
      陳慶安等人面前所書立，業經上開證人證述在卷，而其上
      筆跡，經本院與顏文雄生前於台灣中小企業銀行沙鹿分行
      開戶之印鑑卡，及留存於台灣電力股份有限公司人事資料
      上之字跡，比對結果，其字體姿態、結構、佈局均相同，
      上訴人主張系爭借據係顏文雄所親自書立，應為可取。被
      上訴人抗辯系爭借據上顏文雄之簽名，非顏文雄所為，則
      非可取。
（二）被上訴人雖否認顏文雄有向上訴人借款，惟「上訴人交錢
      給顏文雄時證人乙○○有在場，顏文雄有開票給上訴人，
      上訴人有交錢給顏文雄」、「上訴人以前借錢給顏文雄有
      開他弟弟姓洪的票」，已據證人乙○○、甲○○結證在卷
      （見本院卷一第84、85頁）。又證人丁○○證稱：「我曾
      經聽顏文雄夫妻說有和原告（即上訴人）有金錢往來，但
      實際借了多少錢及有無交付金錢、借款時間，我都不清楚
      」、「我知道顏文雄與債權人有開協調會」（見原審卷第
      173、174頁）。另證人黃素真亦證稱「我們去調解委員會
      調解時，原告也有到場，才知道他們之間有債務糾紛，．
      。我知道顏文雄曾經向原告借錢」、「調解之後顏文雄只
      還了三次，每次都拿簿子給我們簽收」（見原審卷第174
      、175頁）。且上訴人曾於89年8月31日寄發存證信函予顏
      文雄，稱「您夫婦前所欠債務，經您立據任職台電工作退
      休還清，．．迄今尚欠1,645,000元，希望您在89年9 月
      20日以前還清．．」，嗣有又89年9月22日再以存證信函
      催告顏文雄於89年10月5日返還，亦有台北監察院郵局第
      101號存證信函及回執、瑞芳郵局第51號存證信函及回執
      影本在卷可稽（見本院卷一第19至21頁），顏文雄收受後
      ，就上訴人上開存證信函所述內容，亦從未異議，且依上
      訴人所提存摺影本，顏文雄之配偶即被上訴人壬○○○於
      89 年5、6、7月各匯款2萬元予上訴人，於收受上開存證
      信函後，復於89年9月15日匯還1萬元（見本院前審卷第21
      頁），足見顏文雄與上訴人確有金錢借貸關係。而依上訴
      人及證人乙○○、甲○○、陳慶安所述書立系爭借據之情
      形，顏文雄係向上訴人借款在先，事後方書立系爭借據，
      自不得以上訴人未於顏文雄書立借據之同時交付金錢，而
      否認借貸關係之存在。顏文雄既係上訴人等人之要求而就
      之前的借款補立書據，則其所寫金額，自係當時積欠上訴
      人等債權人之金額，證人陳慶安亦證稱，書立借據當時有
      會算，因為很好算，所以沒有寫會算單等語（見本院卷一
      第88頁），而依上訴人89年8月31日存證信函所載，斯時
      顏文雄餘欠為1,645,000元（見本院卷一第19頁），嗣壬
      ○○○於89年9月15日匯還1萬元（見本院前審卷第21頁）
      ，則上訴人稱顏文雄曾向其借錢，於78年2月1日書立系爭
      借據時，累計借款金額為240萬元，嗣為部分清償，迄至
      89年8月31日止尚欠1,645,000元，於89年9月15日返還1萬
      元，尚有1,635,000元，未為清償，應為可取。
（三）被上訴人雖辯稱壬○○○所匯款項係因顏文雄與訴外人己
      ○○、丙○○合資向上訴人簽六和彩，而給付上訴人之賭
      金云云，證人丙○○、己○○雖到庭附和，稱有與顏文雄
      一同向上訴人簽六和彩，賭金由壬○○○轉交云云，惟查
      壬○○○為顏文雄之配偶，於顏文雄死後因繼承而為本件
      之債務，其所為證言難期無私，且如前所述，壬○○○於
      89 年5月22日、6月26、7月27各匯款2萬元、9月15匯款1
      萬元，共匯款四次予上訴人，而證人丙○○、己○○均稱
      共與顏文雄合簽六和彩三次，與壬○○○匯款之次數不合
      ，且對於簽賭金額，證人均稱有時幾千元，有時一、二萬
      元，核與壬○○○匯款之金額，亦不相符，難認其證言為
      真正。而證人洪樂霖雖證稱「顏文雄太太的弟弟叫洪永泉
      ，是我國小同學，受僱於我，他說他姐姐簽牌欠人家錢，
      要向我借票給組頭，當時我不知道組頭是誰，後來我才知
      道是王美芳，因為王美芳有告我借款，但是實際上我與他
      沒有借貸關係，所以判我嬴」云云，惟其亦證稱「（是否
      聽壬○○○說王美芳是組頭？）不是，那時大家都在完六
      合彩，我猜的」等語（見本院卷一第97頁），是亦尚難以
      其證言認顏文雄積欠上訴人之債務，係為賭債。被上訴人
      以壬○○○、己○○、丙○○、洪樂霖等證人之證言主張
      顏文雄與上訴人縱有金錢債務，亦屬賭債糾紛，應非可取
      。
四、綜上所述，上訴人主張被上訴人之被繼承人顏文雄向其借款
    ，並出具借據，惟僅為部分清償，尚欠1,635,000元未予清
    償為可採，被上訴人抗辯系爭借據非顏文雄所出具，顏文顏
    與上訴人縱有金錢債務，亦屬賭債糾紛，為無可取。又上訴
    人於89年12月2日聲請原法院對被上訴人辛○○發支付命令
    ，因辛○○異議視為起訴，嗣又於90年5月29日追加被上訴
    人庚○○、壬○○○為被告，其追加訴狀繕本分別於90年7
    月4日送達，則上訴人請求被上訴人自90年7月5日計付法定
    遲延利息，亦屬有據。從而，上訴人本於繼承及消費借貸之
    法律關係，請求被上訴人連帶給付1,625,000元及自90年7月
    5日起至清償日止按年息百分之五計算之利息，為有理由，
    應予准許（原審就上訴人1,635,000元本息之請求，為其敗
    訴之判決，上訴人僅就其中1,625,000元本息部分之請求於
    本院前審提起上訴，其餘部分未據上訴，已告確定）。原審
    就此部分為上訴人敗訴之判決，自有未洽。上訴意旨就此部
    分指摘原判決不當，求予廢棄改判，為有理由。爰由本院將
    原判決此部分予以廢棄，改判如主文第二項所示。又兩造均
    陳明願供擔保以代釋明，聲請宣告假執行或免為假執行，均
    核無不合，爰分別酌定相當之擔保金額准許之。至已確定之
    本息部分，上訴人再行上訴，自不應准許，而予駁回此部分
    上訴。
五、本件事證已臻明確，兩造其餘之攻擊防禦方法及所提證據，
    經審酌後認均無礙判決之結果，爰不予一一論述。
六、據上論結，本件上訴為一部有理由，一部無理由，依民事訴
    訟法第449條第1項、第450條、第79條、第85條第2項、第
    463 條、第390條第2項、第392條第2項，判決如主文。
中    華    民    國    95    年    4     月    18    日
                  民事第三庭  審判長法  官  林敬修
                                    法  官  劉勝吉
                                    法  官  張靜女
正本係照原本作成。
如不服本判決，應於收受送達後20日內向本院提出上訴書狀，其
未表明上訴理由者，應於提出上訴後20日內向本院補提理由書狀
（均須按他造當事人之人數附繕本）上訴時應提出委任律師或具
有律師資格之人之委任狀；委任有律師資格者，另應附具律師資
格證書及釋明委任人與受任人有民事訴訟法第466條之一第一項
但書或第二項（詳附註）所定關係之釋明文書影本。
上訴人不得上訴。
中    華    民    國    95    年    4     月    19    日
                                    書記官  廖麗蓮
附註：
民事訴訟法第四百六十六條之一（第一項、第二項）：
對於第二審判決上訴，上訴人應委任律師為訴訟代理人。但上訴
人或其他法定代理人具有律師資格者，不在此限。
上訴人之配偶、三親等內之血親、二親等內之姻親，或上訴人為
法人、中央或地方機關時，其所屬專任人員具有律師資格並經法
院認為適當者，亦得為第三審訴訟代理人。


司法院資訊處製作；財團法人民間司法改革基金會備份。
